臺灣高等法院臺南分院刑事裁定
110年度毒抗字第1021號
抗  告  人  臺灣臺南地方檢察署檢察官
被      告  李仁吉




上列抗告人因聲請施以強制戒治案件，不服臺灣臺南地方法院民
國110年12月13日裁定（110年度毒偵字第817號、110年度聲戒字
第164號），提起抗告，本院裁定如下：
    主  文
原裁定撤銷，發回臺灣臺南地方法院。
    理  由
一、原裁定意旨略以：被告李仁吉因施用第一級毒品，經原審法
    院以110年度毒聲字第415號裁定送法務部○○○○○○○○附設勒戒
    所觀察勒戒後，經該所評分結果，總分合計73分，經綜合判
    斷認有繼續施用毒品傾向，惟依卷附有無繼續施用毒品傾向
    評估標準表、有無繼續施用毒品傾向證明書所示，被告經法
    務部○○○○○○○○附設勒戒所評分結果：其中前科紀錄與行為表
    現部分合計30分（包括毒品犯罪相關司法紀錄《10筆》評估為
    10分、其他犯罪相關紀錄《7筆》評估為10分、入所時尿液毒
    品檢驗《多種毒品反應》評估為10分）、臨床評估部分合計38
    分（多重毒品濫用《海洛因、安非他命》評估為10分、合法物
    質濫用評估《菸、酒》評估為4分、使用方式（有注射使用）
    評估為10分、使用年數超過1年評估為10分、臨床綜合評估《
    中度》為4分）、社會穩定度部分合計5分（入所後家人訪視《
    無》評估為5分），小計靜態因子64分、動態因子9分，總分
    合計共73分，經評定為「有繼續施用毒品傾向」等情。該評
    估雖係該所相關專業知識經驗人士在被告觀察勒戒期間，依
    其本職學識評估被告之前科紀錄與行為表現、臨床評估、社
    會穩定度所為之綜合判斷，固係依個案之臨床實務及具體事
    證為判定。然就被告施用海洛因、安非他命乙節，上開評分
    結果分別於「前科紀錄與行為表現」部分，於「入所時尿液
    毒品檢驗」項目下計10 分，同時又於「臨床評估」部分，
    於「多重毒品濫用」項目下計10分，是以該評估係就被告施
    用海洛因、安非他命乙節，分別於「前科紀錄與行為表現」
    與「臨床評估」部分計分，顯有重覆評價計分，且被告抽菸
    、飲酒如何已達「合法物質濫用」之程度，亦未據聲請人說
    明。另關於「入所後家人訪視《無》」計5分，其原因多端？
    但上開評分結果亦認被告出所後與家人同住之事實，則被告
    出所後既能與家人同住，顯見其有家人之支持，且可仰賴家
    人之協助而達到遠離毒品之誘惑，自不應僅因於短暫一、二
    月觀察、勒戒期間，因「入所後家人訪視《無》」而計5分。
    綜上，如若關於「多重毒品濫用」計10分、「合法物質濫用
    」計4分、「入所後家人訪視《無》」計5分項目之列計，予以
    扣除該項分數，則合計總分將低於60分，依前述手冊規定，
    則被告應無繼續施用毒品傾向。是聲請人就被告所為本案施
    用毒品之行為，聲請強制戒治，與法未合，應予駁回。
二、按法務部於110年3月26日以法矯字第11006001760號函修正
    頒布「有無繼續施用毒品傾向評估標準紀錄表」、「有無繼
    續施用毒品傾向評估標準評分說明手冊」，係法務部洽請衛
    生福利部協助研修，經衛生福利部及法務部邀集專家學者及
    相關機關研商後修正完竣。前該評估標準紀錄表及說明手冊
    係依毒品危害防制條例第34條授權制定施行細則，再依該細
    則第12條第1項、第2項規定，由法務部制定有無施用毒品傾
    向證明書，該證明書格式即包括前開評估標準紀錄表及說明
    手冊，是前開紀錄表及手冊之內容為依法規授權制定之授權
    命令，是「有無繼續施用毒品傾向評估標準紀錄表」之評分
    項目、配分、配分上限、配分之靜態因子及動態因子等項目
    係專家學者及相關機關研商後所定，具高度之專業性及客觀
    性。而被告有無「繼續施用毒品傾向」，係依具體個案之臨
    床實務及相關事證等情綜合判定，有其相當之專業依據及標
    準，且涉及專門醫學，又衡酌強制戒治之目的，係為協助施
    用毒品者戒斷毒品之心癮及身癮所為之一種保安處分類型，
    而該評估標準係將與判斷有無繼續施用傾向之相關因素加以
    列舉及量化，適用於每一位受觀察、勒戒處分之人，具一致
    性、普遍性、客觀性，以利執法者判定受勒戒人有無繼續施
    用毒品傾向，倘其評估由形式上觀察，無擅斷或濫權等明顯
    不當情事，法院應予尊重，不能擅自更動具法規命令性質之
    紀錄表、評分項目及配分。
三、查被告李仁吉因施用第一級毒品，經原審法院以110年度毒
    聲字第415號裁定送法務部○○○○○○○○附設勒戒所觀察勒戒後
    ，經該所評分結果，總分合計73分，經綜合判斷認有繼續施
    用毒品傾向，有卷附有無繼續施用毒品傾向評估標準表、有
    無繼續施用毒品傾向證明書可查。卷附有無繼續施用毒品傾
    向評估標準表、有無繼續施用毒品傾向證明書，係法務部○○
    ○○○○○○附設勒戒處所相關專業知識之醫療人員及處所人員，
    於被告之受觀察、勒戒期間，依據評分說明手冊載明之判定
    原則及各該人員各項紀錄、資料及觀察勒戒期間之行為表現
    ，加以評分，以其親身觀察、門診及本職學識評估受觀察、
    勒戒人之「前科紀錄與行為表現」、「臨床評估」、「社會
    穩定度」等因子所為之綜合判斷，經科學驗證所得之結論，
    足徵上開證明書及評估標準紀錄表，係綜合個案之臨床實務
    及具體事證為評分，以判定受觀察勒戒人有繼續施用毒品傾
    向，若自形式上觀察，並無擅斷或濫權等明顯不當之情事，
    自得資為判斷抗告人有無繼續施用毒品傾向之證明。
四、原裁定認⑴被告施用海洛因、安非他命乙節，上開評分結果
    分別於「前科紀錄與行為表現」部分，於「入所時尿液毒品
    檢驗」項目下計10分，同時又於「臨床評估」部分，於「多
    重毒品濫用」項目下計10分，認有重複評價之嫌，然則「入
    所前尿液檢驗」與「多重毒品濫用」未必相同，被告前案若
    有施用第一級、第二級毒品之前案紀錄，縱「入所前尿液檢
    驗」無毒品反應，亦屬「多重毒品濫用」，二者不可同視，
    原裁定就此部分未細究評估表分設上述規範之緣由，徒憑己
    意解讀，即認二者有重複計分之嫌，進而將分數剔除，應有
    違誤；⑵原裁定又認評估表「合法物質濫用」，認聲請人未
    說明被告抽菸、飲酒如何達「合法物質濫用」之程度，亦應
    剔除此部分計分。惟評估表就此部分業已列舉（菸、酒、檳
    榔），評估表以被告有吸菸與飲酒，故依表列計分標準計分
    4分，亦無違誤，原裁定未先細究該評分設立之原因、目的
    為何，自行解讀「合法物質濫用」內涵，逕將該項計分剔除
    ，亦有不當；⑶原裁定又以「入所後家人訪視《無》」計5分，
    其原因多端？且上開評分結果亦認被告出所後與家人同住之
    事實，則被告出所後既能與家人同住，可見已有家人支持、
    協助達到遠離毒品之誘惑，不應僅因於短暫一、二月觀察、
    勒戒期間，因「入所後家人訪視《無》」而計5分，亦認應將
    該項計分剔除。雖「入所後家人訪視」與否，固因人而異，
    但在短暫觀察、勒戒期間，家人仍願前來探望，此一家人支
    持程度應較無家人探望者高，對毒品戒斷而言，屬更為有利
    之環境，評估表予以差別待遇，並無不當，原裁定未審酌此
    一區別，逕認應將該計分剔除，亦有未當。
五、綜上，原審法院未說明有何明確、具體之專業醫學及科學理
    由，可資佐證上述評估表之計分方式不當，或者其裁定所列
    舉之計分方式為公平、妥適，即欲以其自身之判斷取代具相
    關專業知識之醫療人員及處所人員，於被告受觀察、勒戒期
    間，依據其各項紀錄、資料及實際觀察被告於觀察勒戒期間
    之行為表現而為之科學論證結果，逕將分數剔除後，將評估
    總分由73分改為低於60分，難認合法妥適，檢察官抗告以之
    指摘原裁定不當，其抗告應有理由。為兼顧被告審級利益，
    爰將原裁定撤銷，發回臺灣臺南地方法院更為適法之裁判。
據上論斷，依刑事訴訟法第413條前段，裁定如主文。
中　　華　　民　　國　　110 　年　　12　　月　　28　　日
                  刑事第五庭    審判長法　官  蔡廷宜
                                      法　官  翁世容
                                      法　官  林坤志
以上正本證明與原本無異。
不得再抗告。
　　　　　　　　　　　　　　　　　　　書記官  凌昇裕
中　　華　　民　　國　　110 　年　　12　　月　　28　　日